---
title: "한국행정지도(2014) 패키지 kormaps2014 데이터 수정"
author: "Keon-Woong Moon"
date: "October 27, 2016"
output: html_document
---

```{r setup, include=FALSE}
knitr::opts_chunk$set(echo = TRUE)
```


```
웹R의 운영자 문건웅입니다. 2014년 한국행정지도를 이용하여 단계구분도를 쉽게 만들 수 있게 해 주는 kormaps2014 패키지를 소개합니다. Shape데이타를 데이타프레임으로 미리 변환하였으므로 ggplot2등을 이용하여 쉽게 단계구분도를 그릴 수 있습니다.
제가 만든 다른 피키지 moonBook2에 있는  ggChoropleth()함수를 이용하면 보다 쉽게 단계구분도를 그릴 수 있습니다. static image뿐만 아니라 tooltip 사용  및 축소 확대 가능한 interactive plot도 쉽게 그릴 수 있습니다.
```

# 패키지 설치

kormaps패키지는 github에 있습니다. CRAN에 올릴 수는 있으나 한글을 모두 unicode로 변환해야 해서 사용하기 번거로와 github에 올렸습니다. github에 있는 패키지를 설치하려면 devtools 패키지에 있는 install_github()함수를 사용합니다. 

```{r, eval = FALSE}
# install.packages("devtools")
devtools::install_github("cardiomoon/kormaps2014")
```

moonBook2패키지를 설치하시려면 다음과 같이 합니다. 처음 설치하는 경우 많은 패키지를 설치하므로 시간이 조금 걸립니다.

```{r,eval = FALSE}
devtools::install_github("cardiomoon/moonBook2")
```


# 패키지의 내용


패키지를 사용하려면 다음과 같이 패키지를 불러옵니다.

```{r}
library(kormaps2014)
library(moonBook2)
library(tidyverse)
library(GISTools)
```

kormaps 패키지에는 areacode, kormap1, kormap2, kormap3, korpop1, korpop2, korpop3, tbc데이타가 포함되어 있습니다.

### 데이타 areacode

`areacode` 의 `code`는 `factor` 이어야 합니다. 그리고 `name`과 `name1`도 마찬가지입니다. 이를 한번에 수행하기 위해서 사용자 함수를 정의합니다. `levels = `를 설정하지 않으면 한글 가나다 순으로 `1, 2, 3, ...`의 `level`이 부여됩니다. `ggplot()` 등으로 그래프를 그리면 `강원도, 경기도, ...`순으로 나오게 되는 이유입니다.

```{r, comment=NA}
rm(list = ls())
areacode
areacode2 <- lapply(areacode, function(x) factor(x, levels = x))
areacode2 <- areacode2 %>%
        as_tibble()
str(areacode2)
areacode2
```

###  한국행정지도 데이타

1. kormap1 : 2014년 한국행정지도(시도별)
2. kormap2 : 2014년 한국행정지도(시군구별)
3. kormap3 : 2014년 한국행정지도(읍면동별)

`str()`을 적용한 결과물을 보면 `SIDO_NM`, `name1`에 인코딩 문제로 인한 이상한 글자가 보인다. 또한 `SP_ID`의 순서가 "0", "1", "10", "11" 로 되어 있어서 수정이 필요하다. 우선 시도 데이터를 살펴보자. `%>%` 는 작업의 흐름을 잘 보여주는 piping 이다.

### 시도 지도 데이터

#### `SIDO_NM`

시도의 이름에 해당 하는 이 변수는 `name`에서 반복되는 데 `name`에서는 가나다 순에 따라 `강원도, 경기도, ...` 순으로 `factor level`이 자동 설정되어 있다.  좌표 변환 과정에서 위도가 잘못 계산되었음이 명확하다. 이 부분은 원시 shape 파일이 있어야 손볼 수 있다.

```{r}
str(kormap1)
# kormap1$SIDO_NM <- kormap1$SIDO_NM %>%
#         as.character() %>% #> `factor`를 먼저 `character`롤 변환. `factor`는 사실상 1, 2, 3, ...
#         iconv(from = "CP949", to = "UTF-8") %>% #> `CP949`로 인코딩되어 있는 것을 `UTF-8`으로
#         factor(levels = areacode2$name) #> 앞에서 수정한 `areacode2` 활용. `areacode`는 어떻게?
#> 위의 piping 을 한줄로 처리하면
kormap1$SIDO_NM <- factor(iconv(as.character(kormap1$SIDO_NM), 
                                from = "CP949", 
                                to = "UTF-8"), 
                          levels = areacode2$name)
str(kormap1)
```

#### `name1` 

`서율, 부산, ... ` 등 두 글자 약칭이 등장해야 하는데 뭔가 오류가 났었던 듯,

```{r}
str(kormap1)
# kormap1$name1 <- kormap1$name1 %>%
#         as.character() %>% 
#> `factor`를 먼저 `character`롤 변환. `factor`는 사실상 1, 2, 3, ...
#         iconv(from = "CP949", to = "UTF-8") %>% 
#> `CP949`로 인코딩되어 있는 것을 `UTF-8`으로
#         factor(levels = areacode2$name,
#                labels = areacode2$name1) 
#> 앞에서 수정한 `areacode2` 활용. `labels = ` 없이 `levels = areacode2$name1` 하면 어떻게 될까? 
#> 위의 piping 을 한줄로 처리하면
kormap1$name1 <- factor(iconv(as.character(kormap1$name1), 
                              from = "CP949", 
                              to = "UTF-8"), 
                        levels = areacode2$name,
                        labels = areacode2$name1)
str(kormap1)
```

#### `name` 수정

`factor level` 조정, '서울특별시, 부산광역시, ... `순으로 나오게 됨.

```{r}
kormap1$name <- kormap1$name %>%
        as.character %>%
        factor(levels = areacode2$name)
str(kormap1)
```

#### `SP_ID` 수정

`factor level` 조정, '서울특별시, 부산광역시, ... `순으로 나오게 됨.

```{r}
kormap1$SP_ID <- kormap1$SP_ID %>%
        as.character %>%
        factor(levels = 0:(length(areacode2$name) - 1))
str(kormap1)
saveRDS(kormap1, file = "./kormap1.RDS")
```

### 시군구 행정지도 데이터 수정 

이름이 같은 시군구를 구분하여 `factor`로 정리하는 것이 관건임.

#### 데이터 구조

행정지역 코드를 나타내는 `sigungu_cd`와 행정지역 이름을 나타내는 `sigungu_nm`의 갯수가 다른 점에 유의. 예를 들어서 `고성군`은 강원도에도 있고, 경상남도에도 있는 데 구분하지 못하고 있음.
`stringsAsFactors = FALSE` 를 설정하지 않았기 때문에 `factor`로 변환하는 과정에서 가나다 순으로 수준이 정해졌기 때문임.

```{r}
str(kormap2)
```

#### 한글 인코딩 문제

복제본을 만들어 작업.

```{r}
kormap2_2 <- kormap2
kormap2_2$sigungu_nm2 <- kormap2_2$sigungu_nm %>%
        as.character() %>%
        iconv(from = "CP949", to = "UTF-8")
str(kormap2_2)
```

#### 행정지역코드 순서 확인 

지명 가나다 순에 따라 행정지역코드도 흩으러져 있음을 확인하고 정리.

```{r}
levels(kormap2_2$sigungu_cd)
unique(kormap2_2$sigungu_cd)
o <- order(kormap2_2$sigungu_cd)
kormap2_2 <- kormap2_2[o, ]
# kormap2[o, c("sigungu_cd", "sigungu_nm2")] 
```

#### 중복등장 지역명을 시도명 붙여 구분

```{r}
#> 코드별로 그룹을 나누고 각 그룹의 맨 첫 레코드만 걸러냄.
#> `ggplot2`를 load하면서 `MASS` 패키지를 함께 불러오다 보니 충돌이 생기게 된다. 
#> "Error in select() : unused argument"가 뜨면,  `dplyr::select`로 명시하거나 `select <- dplyr::select`로 선언하고 `select()`를 실행하면 된다.
select <- dplyr::select
cd_nm <- kormap2_2 %>%
#        as_tibble() %>%
        group_by(sigungu_cd) %>%
#        filter(row_number() == 1) %>%
        slice(1) %>%
#        .[, c("sigungu_cd", "sigungu_nm2")]
        select(c("sigungu_cd", "sigungu_nm2")) 
#        sample_n(size = 1) 
print(cd_nm, n = Inf)
#> 중복등장하는 지역명 위치 확인. `.`의 활용방법에 유의.
dup_nm_idx <- cd_nm %>%
#         select("sigungu_nm2") %>% 
        .[, "sigungu_nm2"] %>%
        duplicated() %>%
        which()
dup_nm_idx
#> 중복등장하는 행정지역명 추출. 벡터로 추출하기 위하여 `[[1]]` 사용.
dup_nm <- cd_nm %>% 
        .[dup_nm_idx, "sigungu_nm2"] %>%
        .[[1]] %>%
        unique()
str(dup_nm)
#> 중복된 행정지역코드와 이름 출력
cd_nm$sigungu_nm2 %in% dup_nm
dup_cd_nm <- cd_nm %>% 
       .[cd_nm$sigungu_nm2 %in% dup_nm, ] 
print(dup_cd_nm, n = Inf)
#         filter(sigungu_nm2 %in% 
#                       c("강서구", "고성군", "남구", "동구", "북구", "서구", "중구")) %>%
#         select(c("sigungu_cd", "sigungu_nm2")) %>%
#         arrange(sigungu_cd)
#        arrange(sigungu_nm2) 
# print(dup_nm[duplicated(dup_nm[, "sigungu_nm2"]), ], n = Inf)
# unique(dup_nm[, "sigungu_cd"])
# code_kormap2 <- sort(unique(kormap2$sigungu_cd))
# table(kormap2$sigungu_nm2)
#> 중복등장 지역코드로부터 소재 시도를 파악하여 새로운 변수로 설정. `substr()`과 `match()`의 용법 유의
dup_cd_nm$sido <- areacode2$name1[match(substr(dup_cd_nm$sigungu_cd, 1 , 2), 
                                        areacode$code)]
print(dup_cd_nm, n = Inf)
#> 시도명을 중복등장 행정지역명에 추가하여 새로운 행정지역명 생성
dup_cd_nm$sigungu_nm3 <- paste(as.character(dup_cd_nm$sido), 
                               dup_cd_nm$sigungu_nm2, 
                               sep = "_")
print(dup_cd_nm, n = Inf)
#> 행정지역코드와 새로운 지역명을 갖는 목록 작성
cd_nm$sigungu_nm4 <- cd_nm$sigungu_nm2
for(x in dup_cd_nm$sigungu_cd)
cd_nm$sigungu_nm4[cd_nm$sigungu_cd == x] <- 
        dup_cd_nm$sigungu_nm3[dup_cd_nm$sigungu_cd == x]
print(cd_nm, n = Inf)
```

#### 새로운 지역명 변수 추가

```{r}
kormap2_2$sigungu_nm4 <- kormap2_2$sigungu_nm2
for(x in dup_cd_nm$sigungu_cd)
kormap2_2$sigungu_nm4[kormap2_2$sigungu_cd == x] <- 
        dup_cd_nm$sigungu_nm3[dup_cd_nm$sigungu_cd == x]
# kormap2[o, c("sigungu_cd", "sigungu_nm2", "sigungu_nm4")]
str(kormap2_2)
```

#### 시군구 이름 `factor`로 변환

`sigungu_cd`에 부합하는  순서로 정리

```{r}
kormap2_2$sigungu_nm4 <- factor(kormap2_2$sigungu_nm4,
                                levels = cd_nm$sigungu_nm4)
str(kormap2_2)
```

#### `SP_ID` 수정

`factor level` 조정, '서울특별시, 부산광역시, ... `순으로 나오게 됨.

```{r}
kormap2_2$SP_ID <- kormap2_2$SP_ID %>%
        as.character %>%
        factor(levels = 0:(length(cd_nm$sigungu_nm4) - 1))
str(kormap2_2)
saveRDS(kormap2_2, file = "./kormap2_2.RDS")
```

## 읍면동 데이터

<!--
#> 추후 작업
-->

### 지역별 인구총조사데이타(2015)

1. `data_sido` : 2015년 센서스데이터(시도별)
2. `data_sgg` : 2015년 센서스데이터(시군구별)
3. `data_emd` :  2015년 센서스데이터(읍면동)

```{r, comment = NA}
data_sido <- readRDS("./data_sido.RDS")
data_sgg <- readRDS("./data_sgg.RDS")
data_emd <- readRDS("./data_emd.RDS")
str(data_sido)
str(data_sgg)
data_sgg$code <- data_sgg$C행정구역별_읍면동
str(data_emd)
data_emd$code <- data_emd$C행정구역별_읍면동
```

# 단계구분도 그리기

## ggplot2를 이용한 단계구분도 그리기

다음으로는 ggplot2를 이용한 단계구분도를 그려보겠습니다. 2015년 인구총조사 중 "총인구_명"으로 단계구분도를 그리려면 다음과 같이 합니다.

```{r}
library(ggplot2)
library(extrafont)
theme_set(theme_gray(base_family = "HCR Dotum LVT"))

ggplot(data = data_sido, 
       aes(map_id = code, 
           fill = 총인구_명)) +
        geom_map(map = kormap1,
                 colour = "black", 
                 size = 0.1) +
        expand_limits(x = kormap1$long,
                      y = kormap1$lat) +
        scale_fill_gradientn(colours = c('white','orange','red')) +
        ggtitle("2015년도 시도별 인구분포도") +
        coord_map()
```


### ggChoropleth()함수를 이용한 단계구분도 그리기 

moonBook2패키지에 있는 ggChoropleth()함수를 이용하면 훨씬 간편하게 단계구분도를 그릴 수 있습니다. 다음은 시군구별, 읍면동별 단계구분도의 예제입니다. 

```{r, eval = TRUE}
library(ggiraph)
ggChoropleth(data_sgg, kormap2_2, fillvar = "총인구_명")
# ggChoropleth(korpop2, kormap2,fillvar="총인구_명")
# ggChoropleth(korpop3,kormap3,fillvar="주택_계_호")
```

ggChoropleth()함수의 subarea인수를 이용하면 지도의 일부를 쉽게 그릴 수 있습니다. 예를 들어 호남지방의 단계구분도만 그리려면 다음과같이 할수 있습니다. 
```{r}
ggChoropleth(korpop3,kormap3,fillvar="총인구_명",subarea=c("전라","광주"))
```

### ggChoropleth()함수를 이용한 Interactive Plot 그리기 

```{r, eval = TRUE}
ggChoropleth(data_sgg, 
             kormap2_2, 
             fillvar = "총인구_명", 
             interactive = TRUE, 
             tooltip = "행정구역별_읍면동")
```

### `subarea`

```{r, eval = TRUE}
ggChoropleth(data_emd, 
             kormap3, 
             fillvar = "총인구_명", 
             interactive = TRUE, 
             subarea = c("서울", "종로구"),
             tooltip = "행정구역별_읍면동")
```

